臺灣高等法院刑事判決
109年度上訴字第2312號
上  訴  人  
即  被  告  陳則名


選任辯護人  李志正律師
上列上訴人即被告因毒品危害防制條例等案件，不服臺灣新北地
方法院109年度訴字第42號，中華民國109年4月13日第一審判決
（起訴案號：臺灣新北地方檢察署108年度偵字第30864號），提
起上訴，本院判決如下：
    主  文
上訴駁回。
陳則名緩刑肆年。
    犯罪事實
一、陳則名明知大麻係毒品危害防制條例第2條第2項第2款所定
    之第二級毒品，並為行政院依懲治走私條例第2條第3項規定
    公告「管制物品項目及其數額」之甲類管制進出口物品，竟
    於民國108年2月底至3月初某日，與其前於加拿大求學期間
    所結識真實姓名不詳、英文名為「Peter」之陳姓成年男子
    （69年生，下稱「Peter」），共同基於運輸第二級毒品及
    私運管制物品進口之犯意聯絡，由「Peter」透過通訊軟體L
    INE聯繫陳則名，表示欲贈送第二級毒品大麻作為陳則名生
    日禮物，陳則名應允後，告以「Peter」寄送地址為「0F,No
     .0,Ln.00,Sec.0,00000000 Rd.,0000000 Dist.,000 00000
    0 City」，繼由「Peter」自加拿大某處，將大麻（淨重1.7
    1公克，驗餘淨重1.68公克，空包裝重2.26公克）以航空平
    信方式，遞由不知情之國際郵包運輸及郵務業者運送來臺。
    嗣上開郵件於108年3月22日運抵入境，為財政部關務署臺北
    關松山分關關員發覺有異，乃拆封查驗發現予以扣押，並函
    轉法務部調查局新北市調查處調查，而循線查悉上情。
二、案經法務部調查局新北市調查處移送臺灣新北地方檢察署檢
    察官偵查起訴。
    理  由
壹、證據能力部分：
    本判決以下援引之審判外供述證據以及書證，本案當事人均
    未爭執其證據能力（本院卷第260至261、290至292頁），而
    該等證據經本院審酌並無違法取得之情況，認為適宜做為證
    據，自應有證據能力。本判決所引用之非供述證據，查無違
    反法定程序取得之情形，均認具證據能力。
貳、實體部分：
一、認定犯罪事實所憑之證據及理由：
(一)上開犯罪事實，業據被告於警詢、原審及本院審理中坦承不
    諱（108年度偵字第30864號偵查卷，下稱偵卷，第11至13頁
    ；原審卷第54、83頁；本院卷第260、293頁），且有財政部
    關務署臺北關扣押貨物收據及搜索筆錄、航空信封影本1紙
    、法務部調查局108年4月12調科壹字第10823204200號鑑定
    書1份及財政部關務署臺北關108年3月22日北松郵移字第108
    0100364號函1份等件附卷可稽（偵卷第19至23、29至31、37
    頁），及菸草1包扣案可證。又扣案之菸草1包，經送法務部
    調查局鑑驗後，確含有第二級毒品大麻成分（驗前淨重1.71
    公克，因鑑驗用罄0.03公克，驗餘淨重1.68公克）乙節，有
    法務部調查局108年4月12調科壹字第10823204200號鑑定書1
    份在卷可按（偵卷第23、27頁），足 認被告上開任意性自
    白與事實相符，誠值採信。
(二)綜上，本件事證明確，被告犯行堪以認定，應依法論科。
二、論罪科刑：
(一)新舊法比較：按行為後法律有變更者，適用行為時之法律。
    但行為後之法律有利於行為人者，適用最有利於行為人之法
    律，刑法第2條第1項定有明文。查被告行為後，毒品危害防
    制條例第4條第2項、第17條第2項於109年1月15日經總統公
    布修正，並於同年7月15日施行(原審雖未及比較，然於結果
    並無二致，附此說明），查：
 1、修正前毒品危害防制條例第4條第2項原規定：「製造、運輸
    、販賣第二級毒品者，處無期徒刑或七年以上有期徒刑，得
    併科新臺幣一千萬元以下罰金。」；修正後毒品危害防制條
    例第4條第2項則規定：「製造、運輸、販賣第二級毒品者，
    處無期徒刑或十年以上有期徒刑，得併科新臺幣一千五百萬
    元以下罰金。」，而提高有期徒刑之刑期為「十年以下有期
    徒刑」，提罰金刑為「新臺幣一千萬元以下罰金」。經比較
    新舊法之結果，被告行為後之法律並未較有利於被告，依刑
    法第2條第1項前段規定，自應適用行為時即修正前毒品危害
    防制條例第4條第2項之規定處罰。
 2、修正前毒品危害防制條例第17條第2項原規定：「犯第四條
    至第八條之罪於偵查及審判中均自白者，減輕其刑」；修正
    後毒品危害防制條例第17條第2項則規定：「犯第四條至第
    八條之罪於偵查及歷次審判中均自白者，減輕其刑」，而增
    加須於「歷次」審判中均自白，始得依該條項減輕之要件。
    經比較新舊法之結果，被告行為後之法律並未較有利於被告
    ，依刑法第2條第1項前段規定，自應適用行為時即修正前毒
    品危害防制條例第17條第2項之規定。
(二)罪名及罪數關係：
 1、大麻係毒品危害防制條例第2條第2項第2款所列之第二級毒
    品，且為行政院依懲治走私條例第2條第3項授權公告之「管
    制物品管制品項及管制方式」第1項第3款所定之管制進出口
    物品，不得非法運輸及私運進口。次按毒品危害防制條例第
    4條所謂之「運輸」，係指轉運輸送，亦即由一地轉運輸送
    至另一地，不以由外國輸送至本國或由本國運輸至外國為限
    ，在本國境內之轉運輸送亦屬之，至於運輸之動機目的是否
    意在圖利，係在為己或為他人，運輸之方法為海運、空運、
    陸運，均非所問。亦即「運輸」，係指本於運輸意思而搬運
    輸送，倘有此意圖者，一有搬運輸送之行為，犯罪即已成立
    ，非以運抵目的地為完成犯罪之要件；是區別該罪既遂、未
    遂之依據，應以已否起運為準，既已起運，構成該罪之輸送
    行為即已完成，不以達到目的地為既遂條件。又懲治走私條
    例第2條第1項所定之私運管制物品進口罪，係指私運管制物
    品進入我國國境。所稱國境，指國家統治權所及之範圍，包
    括領土、領海及領空。從而，走私行為，應以私運管制物品
    已否進入國境，為區分既遂、未遂之標準。查本件被告向「
    Peter」表示同意受贈大麻後，由「Peter」將大麻封裝成郵
    包，自加拿大起運輸送而進入我國國境，依前述說明，其運
    輸及私運管制物品進口行為，均已既遂無疑。是核被告所為
    ，係犯修正前毒品危害防制條例第4條第2項之運輸第二級毒
    品罪及懲治走私條例第2條第1項之私運管制物品進口罪。
 2、被告與「Peter」就上開犯行，有犯意聯絡及行為分擔，應
    論以共同正犯。另被告利用不知情之國際郵包運輸及郵務業
    者遂行其本件犯行，為間接正犯。
 3、被告因運輸而持有之第二級毒品低度行為，為運輸第二級毒
    品之高度行為所吸收，不另論罪。被告係以一運輸行為，同
    時觸犯運輸第二級毒品罪、私運管制物品進口罪，為想像競
    合犯，應依刑法第55條規定，從一重之運輸第二級毒品罪論
    處。
(三)不以累犯加重之說明：
    被告前因公共危險案件，經臺灣新北地方法院於104年9月30
    日以104年度審交簡字第531號判決判處有期徒刑6月確定，
    於104年11月26日易科罰金執行完畢，有本院被告前案紀錄
    表在卷可參（本院卷第222頁）。其於有期徒刑執行完畢後5
    年內，故意再犯本案有期徒刑以上之罪，為累犯。依司法院
    釋字第775號解釋文及解釋理由，於現行刑法第47條第1項規
    定修正之前，法院應斟酌個案情形，裁量是否依該規定加重
    最低本刑。查本件法定本刑為無期徒刑部分，依刑法第65條
    第1項之規定不得加重，另就有期徒刑部分，審酌上開前案
    與本案罪質不同，本諸前揭解釋意旨，本院裁量後認被告仍
    以不依刑法第47條第1項累犯規定加重其法定之最低本刑為
    宜。
(四)刑之減輕：
 1、被告有修正前毒品危害防制條例第17條第2項之適用：
  ⑴按犯毒品危害防制條例第4條至第8條之罪於偵查及審判中均
    自白者，減輕其刑，修正前毒品危害防制條例第17條第2項
    定有明文。次按修正前毒品危害防制條例第17條第2項規定
    所稱於偵查及審判中自白，係指被告對於構成犯罪要件之事
    實向職司偵查、審判之公務員坦白陳述而言。苟被告於偵查
    及審判中均曾自白，即應依上開規定減輕其刑。並不以始終
    自白為必要，縱自白之前、後，有否認之辯詞，亦不影響已
    自白之效力（最高法院106年度台上字第402號判決意旨參照
    ）。又修正前毒品危害防制條例第17條第2項係規定「於偵
    查及審判中均自白者，減輕其刑」，並非規定「於偵查中『
    在檢察官前』及審判中均自白者，減輕其刑」，其規範「偵
    查中自白」之重點，應係在於「偵查中自白必須在檢察官偵
    查終結前為之」，以節省偵查犯罪人力資源之浪費，是條文
    規定重在自白之起迄時點，而非在何公務員（司法警察、司
    法警察官、檢察官或法官）前所為，蓋其既係於檢察官偵查
    終結前（起訴繫屬法院前）自白，無論是否係於檢察官前自
    白，均有助於其所涉毒品案件之刑事訴訟程序儘早確定，核
    與修正前毒品危害防制條例第17條第2項之立法意旨相符，
    是解釋上應認被告在偵查終結前自白，無論是否係在檢察官
    前為之，均屬「偵查中自白」。申言之，所稱偵查中自白，
    係指在偵查階段之自白而言，凡在檢察官偵查終結提起公訴
    以前，包括被告在偵查輔助機關（警詢）、檢察官及檢察官
    聲請該管法院為羈押前訊問時之自白均屬之(最高法院101年
    度台上字第6037號判決意旨可參)，以符增定本條項所採行
    寬厚刑事政策之立法意旨。
  ⑵經查，本件被告雖於檢察官偵訊中否認犯行，然其於警詢、
    原審及本院審理中均已坦承所犯（偵卷第11至13頁，原審卷
    第54、83頁，本院卷第260、293頁），則被告既先於警詢中
    坦認犯行，且自白又不以始終自白為必要，縱被告嗣後於檢
    察官訊問時否認犯行，依上開說明，仍應認被告於偵查中已
    自白犯罪，而被告復於原審及本院審理中坦認所犯，堪認其
    於偵查及審理中均已自白犯罪，爰依毒品危害防制條例第17
    條第2項之規定，減輕其刑。
 2、刑法第59條：
  ⑴法院於面對不分犯罪情節如何，概以重刑為法定刑者，於有
    情輕法重之情形時，在裁判時本有刑法第59條酌量減輕其刑
    規定之適用，以避免過嚴之刑罰（司法院大法官會議釋字第
    263號解釋意旨參照），亦即法院為避免刑罰過於嚴苛，於
    情輕法重之情況下，應合目的性裁量而有適用刑法第59條酌
    量減輕被告刑度之義務，另適用刑法第59條酌量減輕其刑時
    ，並不排除同法第57條所列舉10款事由之審酌（最高法院70
    年度第6次刑事庭會議決議參照）。觀以修正前運輸第二級
    毒品罪之法定刑為「無期徒刑或7年以上有期徒刑，得併科1
    ,000萬元以下罰金」，然同為運輸第二級毒品之人，其原因
    動機不一，犯罪情節未必盡同，倘係基於自行施用之目的而
    運輸毒品之行為，且情節輕微者，雖有問責之必要性，惟如
    一律依毒品危害防制條例第4條論以運輸毒品之重罪，實屬
    法重情輕，且亦無足與真正長期、大量運輸毒品之犯行區別
    。是於此情形，倘依其情狀予以酌減其刑，即足以懲儆，並
    可達防衛社會之目的者，自非不可依客觀之犯行與主觀之惡
    性二者加以考量其情狀，是否有可憫恕之處，適用刑法第59
    條之規定酌量減輕其刑，期使個案裁判之量刑，能斟酌至當
    ，符合比例原則。
  ⑵本件被告依修正前毒品危害防制條例第17條第2項規定減輕其
    刑後，其修正前毒品危害防制條例第4條第2項法定最輕本刑
    仍為有期徒刑3年6月，而衡酌被告本次係自其友人「Peter
    」處受贈大麻，且數量極少，其惡性情節與大量運輸並散佈
    毒品之行為相較，顯然有別，倘就上揭部分科以前開法定刑
    度，未免過苛，難謂符合罪刑相當性及比例原則，且依一般
    國民生活經驗法則，實屬情輕法重，當足引起一般人之同情
    ，顯有憫恕之處。是本院認被告本件所犯，縱科以最低刑仍
    嫌過重，爰依刑法第59條之規定，減輕其刑，並依法遞減之
    。
三、維持原判之理由及上訴駁回理由之說明：
(一)原審認被告罪證明確，依修正前毒品危害防制條例第4條第2
     項、懲治走私條例第2條第1項，刑法第55條規定，修正前
    毒品危害防制條例第17條第2項、刑法第59條之規定，爰以
    行為人之責任為基礎，審酌被告漠視法令禁制，非法走私運
    輸第二級毒品進口，危害社會治安，自應予非難，惟其犯後
    於偵審程序皆坦承所犯，犯後態度尚佳，再參以被告之素行
    、走私運輸第二級毒品進口之次數僅1次且數量僅為1.68公
    克、犯罪動機僅係為慶祝生日而一時失慮方同意收受大麻；
    兼衡被告自承高中畢業之智識程度、目前經營彩卷行及未婚
    之家庭經濟狀況等一切情狀（原審卷第84頁），量處被告有
    期徒刑1年10月，併就沒收部分以：扣案之菸草1包，係被告
    犯本件運輸第二級毒品罪所查獲之大麻，業經鑑驗屬實，已
    如前述，應依毒品危害防制條例第18條第1項前段規定，不
    問屬於犯罪行為人與否，沒收銷燬之，至因鑑驗用罄部分，
    既已滅失，無庸另為沒收銷燬之諭知。另用以盛裝大麻之外
    包裝袋，以現今採行之鑑驗方式，其內仍會附著殘留微量毒
    品而無法獨立析離，亦應依毒品危害防制條例第18條第1項
    前段規定，併宣告沒收銷燬之。經核原審認事用法及沒收之
    諭知，均無違誤，量刑亦稱妥適。
(二)被告上訴意旨略以：
    被告為一身心障礙人士，領有身心障礙證明及重大傷病卡，
    除身體因下肢障礙問題有所不便外，另於91年間因罹患重度
    憂鬱症等精神疾病，而於92年間判定免役，目前仍持續於臺
    北市立聯合醫松德院區就診，嗣於96年2月間曾因服用大量
    藥物企圖自殺，導致下肢血液不流通而部分壞死，造成下肢
    永久性殘缺，為此請求從輕量刑，並請給予被告緩刑之自新
    機會。
(三)上訴駁回之理由：
 1、按刑事審判旨在實現刑罰權之分配正義，故法院對有罪被告
    之科刑，應符合罪刑相當之原則，使輕重得宜，罰當其罪，
    以契合社會之法律感情，此所以刑法第57條明定科刑時應審
    酌一切情狀，尤應注意該條所列10款事項以為科刑輕重之標
    準，俾使法院就個案之量刑，能斟酌至當。而量刑輕重係屬
    事實審法院得依職權自由裁量之事項，苟已斟酌刑法第57條
    各款所列情狀而未逾越法定刑度，不得遽指為違法（最高法
    院72年度台上字第6696號判例意旨參照）。
 2、本件原審已參酌刑法第57條各款所列情狀，審酌被告之犯罪
    情節、所生危害、犯後態度、生活狀況等，而為前開量刑，
    且就被告認罪犯行，及其案發當時之意識狀態應為正常等節
    ，綜合考量作為量刑基礎。至被告所身罹之精神疾病及殘疾
    ，其情固堪憐憫，惟原審判決業已分別適用修正前毒品危害
    防制條例第17條第2項、刑法第59條之規定遞減其刑後，量
    處被告有期徒刑1年10月，幾近於最輕刑度，已是寬典，被
    告所求從輕量刑，於法律上實難有次遞再予減輕之事由，被
    告上訴請求再予減輕，並無理由，應予駁回；至所求為緩刑
    之宣告，則詳述如下。
四、緩刑之諭知：　　
　　按刑法第74條第2款所稱「五年以內」未曾受有期徒刑以上
    刑之宣告，應以後案宣示判決之時，而非以後案犯罪之時，
    為其認定之基準；即後案「宣示判決時」既已逾前案有期徒
    刑執行完畢或赦免後5年以上，雖後案為累犯，但累犯成立
    之要件與宣告緩刑之前提要件（即刑法第74條第1款、第2 
    款所示之情形）本不相同，且法律亦無限制累犯不得宣告緩
    刑之規定。故成立累犯者，若符合緩刑之前提要件，經審酌
    後，認其所宣告之刑以暫不執行為適當者，仍非不得宣告緩
    刑（最高法院92年第18次刑事庭會議決議意旨參照）。查本
    件被告前因公共危險案件，經臺灣新北地方法院於104年9月
    30日以104年度審交簡字第531號判決判處有期徒刑6月確定
    ，於104年11月26日易科罰金執行完畢，有本院被告前案紀
    錄表在卷可參，詳如前述；然本案於109年11月30日宣示判
    決時，既已逾前案有期徒刑執行完畢後5年以上，雖後案為
    累犯(未依累犯加重)，仍合於刑法第74條第1項第2款「前因
    故意犯罪受有期徒刑以上刑之宣告，執行完畢或赦免後，5
    年以內未曾因故意犯罪受有期徒刑以上刑之宣告」之要件，
    又此次被告因一時失慮，致罹刑典，事後深具悔意，且被告
    前無任何毒品前科，本案被告係被動受友人餽贈毒品，雖身
    罹殘病及深受精神疾病所擾，仍努力經營彩券行，自營生計
    ，融入社會，如令被告入監服刑，則以被告之身心狀況，恐
    難承受監獄禁錮，其所賴以為生之彩券行勢必中斷而受深影
    響，以被告之健康條件、生活狀況等綜合判斷，信其經此刑
    之宣告後，應知警惕而無再犯之虞，本院因認暫不執行被告
    之徒刑宣告為適當，爰併依刑法第74條第1項第2款規定，對
    被告併宣告緩刑4年，以啟自新。
據上論斷，應依刑事訴訟法第368條，刑法第74條第1項第2款，
判決如主文。
本案經檢察官朱曉群提起公訴，檢察官鄭堤升到庭執行職務。 
中　　華　　民　　國　　109 　年　　11　　月　　30　　日
                  刑事第三庭    審判長法  官  張惠立
                                      法  官  張江澤
                                      法  官  劉兆菊
以上正本證明與原本無異。
如不服本判決，應於收受送達後20日內向本院提出上訴書狀，其
未敘述上訴之理由者並得於提起上訴後20日內向本院補提理由書
（均須按他造當事人之人數附繕本）「切勿逕送上級法院」。
                                      書記官  陳佳微
中　　華　　民　　國　　109 　年　　11　　月　　30　　日
附錄：本案論罪科刑法條　　　　　　　　　　　　　　　
修正前毒品危害防制條例第4條第2項
製造、運輸、販賣第二級毒品者，處無期徒刑或7年以上有期徒
刑，得併科新臺幣1千萬元以下罰金。
懲治走私條例第2 條第1 項
私運管制物品進口、出口者，處7年以下有期徒刑，得併科新臺
幣3百萬元以下罰金。